【裁判字號】    89,上易,3629
【裁判日期】    891127
【裁判案由】    妨害自由
【裁判全文】
臺灣高等法院刑事判決                          八十九年度上易字第三六二九號
    上  訴  人
    即  被  告  丙○○
                甲○○
右列被告因妨害自由等案件，經自訴人提起自訴及檢察官移送併辦 (八十八年度偵字
第四八四八號)，本院判決如左：
    主  文
原判決撤銷。
丙○○、甲○○均無罪。
    理  由
一、自訴意旨如自訴狀所載。
二、按犯罪事實應依證據認定之，無證據不得推定其犯罪事實；又不能證明被告犯罪
    者，應諭知無罪之判決；刑事訴訟法第一百五十四條、第三百零一條第一項分別
    定有明文。又犯罪事實之認定，應憑真實之證據，倘證據是否真實尚欠明確，自
    難以擬制推測之方法，為其判斷之基礎；而認定犯罪事實之證據係指足以認定被
    告確有犯罪行為之積極證據而言，該項證據自須適合於被告犯罪事實之認定，始
    得採為斷罪資料，最高法院五十三年著有臺上字第六五六號、二十九年上字第三
    一０五號判例。且刑事訴訟上證明之資料，無論其為直接或間接證據，均須達於
    通常一般之人均不致有所懷疑，而得確信其為真實之程度，始得據為有罪之認定
    ，若其關於被告是否犯罪之證明未能達此程度，而有合理懷疑之存在，致使無從
    形成有罪之確信，根據「罪證有疑，利於被告」之證據法則，即不得遽為不利被
    告之認定，亦有最高法院七十六年度臺上字第四九八六號判例可稽。其以情況證
    據（即間接證據）斷罪時，尤須基於該證據在直接關係上所可證明之他項情況事
    實，本乎推理作用足以確證被告有罪，方為合法，不得徒憑主觀上之推想，將一
    般經驗上有利被告之其他合理情況逕予排除，此觀諸最高法院三十二年上字第六
    七號自明。
三、自訴人乙○○認被告等涉有刑法第三百零四條及第三百零五條等罪嫌。不外以被
    告丙○○、甲○○與自訴人乙○○原為六福開發股份有限公司 (下稱六福公司)
    之同事，分別擔任工程處處長、人力資源部經理及消防課課長，被告丙○○、甲○○因自訴人李乙○○於民國八十八年五月十七日、同年六月八日、六月十一日
    、六月十四日對伊二人及六福公司同事郭慶堂、羅仁南等人提出刑事告訴 (即臺
    灣新竹地方法院檢察署八十八年度偵字第四六五四號、第四七一七號、第四七四
    五號及八十八年度偵續字第一一八號等刑事偵查案件)，乃基於共同之犯意聯絡
    ，於八十八年六月十四日下午四時三十分許，在新竹縣關西鎮仁安里拱子溝六十
    號之六福公司內約談自訴人乙○○，會談過程多次口頭脅迫自訴人乙○○須向臺
    灣新竹地方法院檢察署表示撤回上開刑事案件之告訴，否則即不容乙○○繼續於
    六福公司工作等語，欲使自訴人乙○○行無義務之事，嗣自訴人乙○○仍未撤回
    上開刑事案件之告訴，並有錄音帶乙卷資為依據。
四、惟查訊據被告丙○○、甲○○對於共同在右揭時地約談自訴人乙○○乙節，固不
    否認，惟堅決否認有何恐嚇及強制等之不法行為，並辯稱：伊二人當日係為維護
    公司內部同仁之和睦相處，告知自訴人關於六福公司於八十八年四月十二日公告
    之「禁止員工誣告、濫控執行要點」之內容，及提醒自訴人注意其自身權利義務
    而已，並無何強制自訴人乙○○行無義務之事或妨害其行使權利等語。
五、經查：
（一）、刑法第三百零四條部分：
        甲、按憲法第十五條規定：「人民之生存權、工作權及財產權，應予保障」
            ，第十六條規定：「人民有請願、訴願及訴訟之權」。其所謂「工作權
            」應予保障，故人民得自由選擇工作及職業，以維持生計（司法官大法
            官會議釋字第四０四號解釋參照）；又所謂「人民有訴訟之權」，旨在
            確保人民得依法定程序提起訴訟及受公平之審判（司法官大法官會議釋
            字第四六六號解釋參照），合先敘明。
        乙、本件依被告丙○○、甲○○提出之六福公司於八十八年四月十日公告「
            禁止員工誣告、濫控執行要點」影本所示，六福公司於八十八年四月十
            日公告「禁止員工誣告、濫控執行要點」，其中第三條第七項、第八項
            規約載記「本公司所屬員工有左列情事之一者，應視其情節核予記大過
            之處分，其人地不宜者，並應予調職，涉及誣告罪者，應予移送法辦：
            ‧‧‧７、向法院提出告訴，被駁回或不起訴處分者。８、對其他非當
            事人之員工，提出對當事人員工告訴之情事，致擾亂該當事人員工工作
            情緒者」等語，有該執行要點影本乙件附卷可稽。其規定與憲法第十五
            條規定：「人民之工作權，應予保障」，第十六條規定：「人民有訴訟
            之權」等規定，位階不同，曾次互異，並不相抵觸。且上開六福公司之
            「禁止員工誣告、濫控執行要點」，係該公司內部之公告，除有違反勞
            動基準法保障勞工之規定外，對其員工自有其規範及拘束力，勞工不願
            受其約束，自可另謀他就，要之，公司之經營，若非同心協力，終無法
            於商場競爭中脫贏而出，遭致淘汰之命運，其要點與憲法所保障人民之
            「工作權」、「訴訟之權」及刑事訴訟法第二百三十二條規定「犯罪之
            被害人，得為告訴」並無何干係，尚難認該要點違反上開憲法及刑事訴
            訟法之規定。
        丙、又被告丙○○、甲○○與自訴人乙○○原為六福公司之同事，分別擔任
            工程處處長、人力資源部經理及消防課課長，被告丙○○、甲○○因自
            訴人李乙○○於八十八年五月十七日、同年六月八日、六月十一日
            、六月十四日對伊二人及六福公司同事郭慶堂、羅仁南等人提出刑事告
            訴 (即臺灣新竹地方法院檢察署八十八年度偵字第四六五四號、第四七
            一七號、第四七四五號及八十八年度偵續字第一一八號等刑事偵查案件
            )，遂於八十八年六月十四日下午四時三十分許，在新竹縣關西鎮仁安
            里拱子溝六十號之六福公司內，經自訴人乙○○要求，同意其錄音後，
            約談自訴人乙○○，會談過程多次口頭表示自訴人乙○○須向臺灣新竹
            地方法院檢察署表示撤回上開刑事案件之告訴，否則即不容自訴人周長
            庚繼續於六福公司工作等語，則（甲）、被告丙○○、甲○○分別為六
            福公司之工程處處長、人力資源部經理及消防課課長，因自訴人乙○○
            對伊二人及六福公司同事郭慶堂、羅仁南等人提出刑事告訴，認自訴人
            乙○○違反六福公司於八十八年四月十日公告「禁止員工誣告、濫控執
            行要點」之規定，遂約談自訴人乙○○，初無違法可言；（乙）、証人
            即自訴人乙○○之主管劉育政於原審審理中亦証稱：伊參與整個約談過
            程，聽不出有何恐嚇、脅迫語氣等語；再聽自訴人提出之錄音帶乙卷，
            被告等之口氣、語調，再規勸自訴人與同仁和睦相處，勿任意興訟，顯
            均較自訴人溫和，且無何脅迫之字眼，有該錄音帶乙卷在卷可考；（丙
            ）、又刑法第三百零四條規定：「以強暴、脅迫使人行無義務之事或妨
            害人行使權利者，處三年以下有期徒刑、拘役或三百元以下罰金。前項
            之未遂犯罰之」。僅處罰故意犯，本件被告丙○○、甲○○經自訴人周
            長庚要求，同意其錄音後，始約談自訴人乙○○，則彼等顯無犯罪之故
            意甚明，否則焉有同意錄音於前，施脅迫於後，自曝犯罪行藏之理；（
            丁）、綜上所述，被告丙○○、甲○○顯無刑法第三百零四條之犯行，
            洵堪認定。
（二）、刑法第三百零五條部分
        另自訴人雖認為被告丙○○、甲○○二人犯行，另涉有刑法第三百零五條之
        恐嚇罪云云，惟按被告二人以「脅迫」使人行無義務之事，所謂「脅迫」乃
        以現在及將來之惡害通知，使被害人心生畏懼，而妨害被害人之意思自由，
        本件被告等二人並無脅迫之語已如前述，從而即無刑法第三百零五條之犯行
        ，亦堪認定。
（三）、此外，又查無任何其他積極確切之事證，足資證明被告等犯罪，應為渠等無
        罪之判決。
六、原審不察，遽以被告丙○○、甲○○約談自訴人乙○○之過程，始終圍繞在二個
    話題打轉，其一為自訴人乙○○是否願意繼續於六福公司上班，其次即要求自訴
    人乙○○將前所提出告訴之刑事案件撤回，並將此二話題相互牽連，此觀自訴人
    提出其徵得被告丙○○、甲○○同意而進行錄音之錄音譯文第四頁、第六頁至第
    十三頁、第二二頁至第二八頁、第三一頁至第三三頁、第三八頁至第四六頁、第
    四八頁、第五四頁至第六十頁等處自明，復認人民有請願、訴願及訴訟之權；又
    犯罪之被害人，得為告訴，憲法第十六條、刑事訴訟法第二百三十二條分別定有
    明文，上開六福公司之執行要點，僅係該公司內部單方之公告，尚不得違反上開
    憲法及刑事訴訟法之規定，被告丙○○、甲○○尤不得執此以合理化脅迫他人行
    無義務之事之犯行，六福公司雖曾公告上開執行要點，仍無礙於本案「目的與手
    段關係」之違法評價云云，其不妥當已如前述；且認要點中對於向法院提出告訴
    獲不起訴處分即一律予以處分，過度限制人民訴訟權利，尚無拘束公司員工依據
    憲法、刑事訴訟法行使權利云云，亦未曾確實審究六福公司如何執行該要點，是
    否確對於向法院提出告訴獲不起訴處分者即一律予以處分，竟率而認定六福公司
    前開要點違反憲法及刑事訴訟法云云，亦有未洽。是原判決認被告丙○○、甲○○共同以脅迫使人行無義務之事，未遂，各處有期徒刑三月，如易科罰金，均以
    三百元折算一日。各緩刑二年，緩刑期內均付保護管束。殊有未合。被告上訴否
    認犯罪，非無理由，自應由本院將原判決撤銷，為被告等無罪之諭知。
據上論斷，應依刑事訴訟法第三百六十九條第一項前段、第三百六十四條、第三百四
十三條、第三百零一條第一項，判決如主文。
中    華    民    國    八十九    年    十一        月      二十七      日
                              臺灣高等法院刑事第二十一庭
                                  審判長法  官  葉  騰  瑞
                                        法  官  黃  國  忠
                                        法  官  江  國  華
右正本證明與原本無異。
不得上訴。
                                        書記官  吳  碧  玲
中    華    民    國    八十九    年    十二        月        八        日


司法院資訊處製作；財團法人民間司法改革基金會備份。
